【裁判字號】    97,訴,1374
【裁判日期】    971002
【裁判案由】    違反毒品危害防制條例
【裁判全文】
臺灣彰化地方法院刑事判決              97年度訴字第1374號
公  訴  人  臺灣彰化地方法院檢察署檢察官
被      告  乙○○
                    （另案在臺灣彰化看守所羈押中）
選任辯護人  許漢鄰律師
上列被告因違反毒品危害防制條例案件，經檢察官追加起訴（97
年度偵字第3182號），本院判決如下：
    主  文
乙○○無罪。
    理  由
一、追加起訴意旨以：被告乙○○明知海洛因係屬毒品危害防制
    條例第2 條第2 項第1 款所列管之第1 級毒品，不得非法販
    賣，竟仍基於販賣第1 級毒品海洛因之犯意，分別於民國96
    年5 月23日某時許、同年6 月26日某時許，在證人甲○○位
    於彰化縣二林鎮外竹里武山巷9 號住處，販賣海洛因予證人
    甲○○2 次，每次交易金額均為新臺幣（下同）1,000 元等
    情，因認被告所為係犯毒品危害防制條例第4 條第1 項之販
    賣第1 級毒品罪嫌等語。
二、證據能力部分：依刑事訴訟法第159 條第1 項規定，被告以
    外之人於審判外之言詞或書面陳述，除法律有規定者外，不
    得作為證據。其立法本旨係以證人於審判外之言詞或書面陳
    述，屬於傳聞證據，此項證據，當事人無從直接對於原供述
    者加以詰問，以擔保其真實性，法院亦無從直接接觸證人而
    審酌其證言之憑信性，違背直接審理及言詞審理之原則，故
    除具有必要性及信用性情況之除外者外，原則上不認其有許
    容性，自不具證據能力。至所謂具有必要性及信用性情況者
    ，例如刑事訴訟法第159 條之1 至第159 條之5 及第206 條
    等情形，仍例外認其有證據能力，惟應於判決理由說明（最
    高法院94年度臺上字第4741號判決要旨參照）。經查：
  (一)按被告以外之人於偵查中向檢察官所為陳述，除顯有不可信
    之情況者外，得為證據，刑事訴訟法第159 條之1 第2 項定
    有明文。蓋因檢察官與法官同為司法官署，且檢察官代表國
    家偵查犯罪，依法有訊問被告、證人及鑑定人之權力，且須
    對被告有利、不利之情形均應注意，況徵諸實務運作，檢察
    官實施刑事偵查程序，亦能恪遵法定程序之要求，不致有違
    法取證情事且可信度極高，是被告以外之人前於偵查中已具
    結而為證述，除反對該項供述得具有證據能力之一方，已釋
    明「顯有不可信之情況」之理由外，不宜以該證人未能於審
    判中接受他造之反對詰問為由，即遽指該證人於偵查中之陳
    述不具證據能力，方符前揭法條之立法意旨。又詰問權係指
    訴訟上當事人有在審判庭輪流盤問證人，以求發現真實，辨
    明供述證據真偽之權利，其於現行刑事訴訟制度之設計，以
    刑事訴訟法第166 條以下規定之交互詰問為實踐，屬於人證
    調查證據程式之一環；與證據能力係指符合法律所規定之證
    據適格，而得成為證明犯罪事實存在與否之證據資格，性質
    上並非相同。偵查中檢察官為蒐集被告犯罪證據，訊問證人
    旨在確認被告嫌疑之有無及內容，與審判期日透過當事人之
    攻防，調查證人以認定事實之性質及目的，尚屬有別。偵查
    中訊問證人，法無明文必須傳喚被告使之得以在場，刑事訴
    訟法第248 條第1 項前段雖規定：「如被告在場者，被告得
    親自詰問」，事實上亦難期被告有於偵查中行使詰問權之機
    會。此項未經被告詰問之被告以外之人於偵查中向檢察官所
    為之陳述，依刑事訴訟法第159 條之1 第2 項之規定，原則
    上屬於法律規定為有證據能力之傳聞證據，於例外顯有不可
    信之情況，始否定其得為證據。是得為證據之被告以外之人
    於偵查中所為之陳述，因其陳述未經被告詰問，應認屬於未
    經合法調查之證據，並非無證據能力，而禁止證據之使用。
    此項詰問權之欠缺，非不得於審判中由被告行使以補正，而
    完足為經合法調查之證據。倘被告於審判中捨棄詰問權，或
    證人客觀上有不能受詰問之情形，自無不當剝奪被告詰問權
    行使之可言（最高法院96年度臺上字第4064號判決要旨參照
    ）。是證人甲○○於檢察官偵查中具結所為證述（參見臺灣
    彰化地方法院檢察署97年度偵字第3182號偵查卷宗第22頁至
    第23頁、第34頁至第36頁），被告及其等選任辯護人均未曾
    提及檢察官在偵訊時，有任何不法取供之情形，是客觀上並
    無顯不可信之情況。況證人甲○○經被告在本院審理中行使
    對質詰問權，補正詰問程式，而完足為合法調查之證據，是
    依法證人甲○○於偵查中之證言，自具有證據能力。
  (二)被告以外之人（包括證人、鑑定人、告訴人、被害人及共同
    被告等）於審判外之言詞或書面陳述，除法律有規定外，不
    得作為證據；被告以外之人於檢察事務官、司法警察官或司
    法警察調查中所為之陳述，與審判中不符時，其先前之陳述
    具有較可信之特別情況，且為證明犯罪事實存否所必要，得
    為證據，刑事訴訟法第159 條第1 項、第159 條之2 分別定
    有明文。是被告以外之人於審判外之言詞或書面，即屬傳聞
    證據，因有悖法院直接審理及言詞審理之精神，妨礙當事人
    之反對詰問權，影響程序正義之實現，除法律別有規定外，
    原則上不具證據能力。又刑事訴訟法第159 條之2 規定所
    謂「調查中所為之陳述與審判中不符」之要件，應就前後階
    段之陳述進行整體判斷，以決定其間是否具有實質性差異；
    所謂「較可信之特別情況」之情，亦應就前後陳述時之各
    種外部情況進行比較，以資決定何者外部情況具有可信性，
    若陳述係在特別可信之情形況所為，則虛偽陳述之危險性即
    不高，雖係審判外陳述，或未經被告反對詰問，仍得承認其
    有證據能力；又所謂外部情況認定之情形，例如，(1)時間
    之間隔；陳述人先前陳述是在記憶新的情況下直接作成，一
    般與事實較相近，事後可能因陳述人對被告有所顧忌或同情
    ，因而在被告面前較不願陳述不利被告之事實；(2)有意識的
    迴避；由於先前陳述時被告未在場，是陳述人直接面對詢問
    警員所為陳述較為坦然；事後可能因陳述人對被告有所顧忌
    或同情，因而在被告面前較不願陳述不利被告之事實；(3)受
    外力干擾：陳述人單獨面對檢察事務官或司法警察（官）所
    為之陳述，程度上較少會受到強暴、脅迫、詐欺、利誘或收
    買等外力之影響，其陳述較趨於真實，若被告在庭或有其他
    成員參與旁聽時，陳述人可能會本能的作出迴避對被告不利
    之證述，或因不想生事乃虛構事實而為陳述；(4)事後串謀：
    目擊證人對警察描述所目賭情形，因較無時間或動機去編造
    事實，客觀上亦較難認與被告間有勾串情事，其陳述具有較
    可信性，但事後因特殊關係，雙方可能因串謀而統一口徑，
    或事後情況變化，兩者從原先敵對關係變成現在友好關係等
    情，其陳述即易偏離事實而較不可信；(5)警詢或檢察事務官
    調查時，有無辯護人、代理人或親友在場：如有上開親誼之
    人在場，自可期待證人為自由從容之陳述，其證言之可信度
    自較高；(6)警詢或檢察事務官所作之調查筆錄記載是否完整
    ：如上開筆錄對於犯罪構成要件、犯罪態樣、加重減輕事由
    或起訴合法要件等事實或情況，均詳實記載完整，自可推定
    證人陳述與事實較為相近，而可信為真實。法院除審酌上列
    因素綜合判斷外，亦應細究陳述人問答態度、表情與舉動之
    變化，此一要件係屬訴訟法事實之證明，以自由證明為已足
    。是若被告以外之人於審判外之陳述，係在特別可信之情況
    下所為，則虛偽陳述之危險性即不高，雖係審判外陳述，或
    未經被告反對詰問，仍得承認具有證據能力。經查：
    1.證人甲○○於警詢中陳稱：其於94年5 月間，在臺灣雲林
      監獄服刑時認識被告，出獄後因被告每日打電話詢問其是
      否需要海洛因，其禁不起誘惑遂自96年4 月底某日起至96
      年5 月23日止，向被告購買海洛因，其不知道被告所使用
      之電話號碼，因每次均由被告先以未顯示來電電話號碼之
      方式，主動撥打其所使用室內電話號碼04—0000000 號，
      向其詢問是否需要海洛因，如其需要購買海洛因，被告再
      獨自駕車至其位於彰化縣二林鎮外竹里武山巷9 號住處，
      將海洛因交予其收受，每次交易金額均為1,000 元，合計
      20次以上（參見彰化縣警察局芳苑分局芳警分偵字第0970
      005236號警卷第6 頁至第9 頁）等語；惟於本院審理中具
      結證稱：其未曾向被告購買海洛因，其僅曾與被告合資購
      買海洛因未逾5 次，且其於96年5 月24日、96年6 月27日
      均係與綽號「阿文」之人直接交易，其警詢中所述不實在
      （參見本院97年9 月18日審判筆錄第4 頁至第7 頁）等語
      。
    2.證人甲○○分別於警詢及本院審理中之供述，已有前後陳
      述不符之情。爰審酌證人甲○○經警方進行詢問，且員警
      詢問後，並經其簽名確認筆錄記載內容無訛，況證人甲○
      ○於本院審理中亦證述，其於警詢中所述出於自由意志所
      言（參見同上本院審判筆錄第10頁），足認其於警詢之陳
      述具有任意性。故證人甲○○係直接向被告購買海洛因之
      人，為證明具有極度封閉、隱密性之販賣毒品犯罪事實存
      否所必要。從而，依上開說明，證人甲○○於警詢中之陳
      述，應有證據能力。被告之選任辯護人為被告辯稱證人甲
      ○○於警詢中之陳述無證據能力等語，尚無足採。
  (三)以下本案所引用被告以外之人於審判外之言詞或書面陳述（
    除理由欄一(一)(二)所述部分外），而不符合刑事訴訟法第159
    條之1 至第159 條之4 之規定者，均經本院於審理時當庭直
    接提示而為合法之調查，檢察官、被告及其選任辯護人，均
    同意作為證據，本院審酌前開證據作成或取得之狀況，均無
    非法或不當取證之情事，亦無顯不可信之情況，故認為適當
    而均得作為證據。是前開證據，依刑事訴訟法第159 條之5
    之規定，均具有證據能力，先予敘明。
三、按被告未經審判證明有罪確定前，推定其為無罪；犯罪事實
    ，應依證據認定之，無證據不得認定犯罪事實。又不能證明
    被告犯罪者，應諭知無罪之判決，刑事訴訟法第154 條、第
    301 條第1 項分別定有明文。又按認定犯罪事實所憑之證據
    ，雖不以直接證據為限，間接證據亦包括在內，然而無論直
    接證據或間接證據，其為訴訟上之證明，須於通常一般人均
    不致有所懷疑，而得確信其為真實之程度者，始得據為有罪
    之認定，倘其證明尚未達到此一程度，而有合理之懷疑存在
    時，即難遽採為不利被告之認定（最高法院76年臺上字第49
    86號判例要旨參照）。另按刑事訴訟法第161 條已於91年2
    月8 日修正公布，其第1 項規定檢察官就被告犯罪事實，應
    負舉證責任，並指出證明之方法。因此，檢察官對於起訴之
    犯罪事實，應負提出證據及說服之實質舉證責任。倘其所提
    出之證據，不足為被告有罪之積極證明，或其指出證明之方
    法，無從說服法院以形成被告有罪之心證，基於無罪推定之
    原則，自應為被告無罪判決之諭知（最高法院92年臺上字第
    128 號判例要旨參照）。又按認定犯罪事實所憑之證據，雖
    不以直接證據為限，間接證據亦包括在內，但無論其為直接
    或間接證據，其為訴訟上之證據，必須達於一般人均可得確
    信其為真實之程度，而無合理之懷疑存在時，始得據為被告
    有罪之認定，倘若犯罪事實之證明尚未達此一程度，仍有合
    理之懷疑存在，審理事實之法院即應盡職權調查證據，澄清
    此項合理之懷疑，使之達於可得確信之程度，始為適法，否
    則仍不能遽為被告有罪之判斷。又施用毒品者所稱其向某人
    買受毒品之指證，不得作為有罪判決之唯一證據，仍須調查
    其他必要之證據，況施用毒品者，其供出毒品來源因而破獲
    者，得減輕其刑，修正前肅清煙毒條例第11條或現行之毒品
    危害防制條例第17條均定有明文，從而施用毒品者之指證，
    其真實性有待其他必要之證據加以補強，若施用毒品者之指
    證，其真實性仍有合理之懷疑存在時，在此項合理之懷疑未
    澄清前，自不能遽為有罪之判斷，茲所謂其他必要之補強證
    據，即在排除此項合理之懷疑，使之達於可得確信之程度，
    否則即應為被告有利之推定，此亦為刑事訴訟法第154 條，
    犯罪事實應依證據認定之證據裁判原則，及因保障被告人權
    ，無罪推定原則之所在，此項刑事訴訟基本原則，不能因販
    賣毒品行為之交易期間短暫、交易方法隱密、交易對象單純
    ，致查獲不易、搜證困難等原因而放棄，或減低對於犯罪構
    成要件應予嚴格證明之堅持，此項基本原則應為法官證據證
    明力自由判斷職權行使之限制（最高法院91年度臺上字第39
    號判決要旨參照）。
四、公訴人認被告涉有上開罪嫌，係以證人甲○○分別於警詢、
    偵訊中具結所為之證述、指認犯罪嫌疑人紀錄表1 份為其主
    要論據。訊據被告堅詞否認有何販賣第1 級毒品海洛因之犯
    行，辯稱：其自96年3 月以後即未與證人甲○○聯絡接觸，
    亦未曾販賣海洛因予證人甲○○等語。經查：
  (一)證人甲○○於警詢中證述：其於94年5 月間，在臺灣雲林
    監獄服刑時認識被告，出獄後因被告每日打電話詢問其是否
    需要海洛因，其禁不起誘惑遂自96年4 月底某日起至96年5
    月23日止，向被告購買海洛因，其不知道被告所使用之電話
    號碼，因每次均由被告先以未顯示來電電話號碼之方式，撥
    打其所使用室內電話號碼04—0000000 號，主動向其詢問是
    否需要海洛因，如其需要購買海洛因，被告再獨自駕車至其
    位於彰化縣二林鎮外竹里武山巷9 號住處，將海洛因交予其
    收受，每次交易金額均為1,000 元，合計20次以上（參見同
    上警卷第6 頁至第9 頁）等語；復於97年4 月18日偵訊中
    先具結證稱：其於94年5 月間，在臺灣雲林監獄服刑時認識
    被告，出獄後因被告主動打電話詢問其是否要購買海洛因，
    其遂自96年4 月底某日起至96年6 月27日止，向被告購買海
    洛因，其忘記被告所使用之電話號碼，每次均由被告先撥打
    其所使用室內電話號碼04—0000000 號與其聯絡，每次交易
    金額均為1,000 元，至少10次（參見同上偵查卷宗第22頁至
    第23頁）等語；另於97年4 月25日偵訊中具結改證述：其
    所施用之海洛因實際係向綽號「阿文」之人所購得，並非向
    被告購買，因其前於警詢中均陳稱係向被告購買海洛因，故
    前次偵訊中亦推稱係向被告購買海洛因（參見同上偵查卷宗
    第34頁至第36頁）等語；又於97年9 月18日本院審理中具
    結證述：其未曾向被告購買海洛因，其僅曾與被告合資購買
    海洛因未逾5 次，且於96年3 月份以後即未與被告聯絡，其
    於96年5 月24日、96年6 月27日均係與綽號「阿文」之人直
    接交易，其於96年9 月以後係向綽號「小蔡」之人購買海洛
    因，因綽號「阿文」比較好叫，故其於另案施用毒品案件於
    96年10月16日為警查獲後，在警詢中稱販賣毒品者為綽號「
    阿文」，實際應為綽號「小蔡」。又因其前於警詢中均陳稱
    係向被告購買海洛因，故前次偵訊中亦推稱係向被告購買海
    洛因，其於警詢中陳稱向被告購買海洛因均不實在（參見同
    上本院審判筆錄第4 頁至第11頁）等語，爰審酌證人甲○○
    對於向被告購買海洛因之次數、詳細時間等重要細節性事項
    ，前後證述內容已非一致，其於警詢中及於97年4 月18日偵
    訊中具結證稱內容，尚非無可疑之處；況自證人甲○○於本
    院審理中自承，其約每隔2 、3 日施用海洛因1 次等語觀之
    ，足見證人甲○○施用海洛因之頻率尚非屬密集，如證人甲
    ○○確有每次向被告購買海洛因1,000 元施用，依證人甲○
    ○所購買之海洛因數量，應足夠證人甲○○施用相當時間，
    則被告當無甘冒為警查獲或監聽之風險，每日密集主動打電
    話詢問證人甲○○有無需要購買海洛因之必要，是證人甲○
    ○於警詢中所述，被告每日均主動打電話詢問其有無需要購
    買海洛因云云，亦與常情有違，自不足採信。
  (二)至證人甲○○雖於96年5 月23日、96年6 月26日分別施用海
    洛因為警查獲等情，此有詮昕科技股份有限公司96年5 月31
    日報告編號00000000號、96年7 月5 日報告編號00000000號
    各1 紙、濫用藥物尿液檢驗報告及委託檢驗尿液代號與真實
    姓名對照表2 份（參見臺灣彰化地方法院檢察署96年度毒偵
    字第3034號偵查卷宗第15頁；彰化縣警察局芳苑分局芳警分
    偵字第0960010482號警卷第3 頁；彰化縣警察局芳苑分局芳
    警分偵字第0960010428號警卷第3 頁反面、第4 頁反面），
    然均僅能證明證人甲○○有施用海洛因之事實，論理上尚不
    足以逕行推認證人甲○○分別於96年5 月23日某時許、同年
    6 月26日某時許，有向被告購買海洛因之犯罪事實。此外，
    經本院向中華電信股份有限公司彰化營運處調取證人甲○○
    前揭所述被告撥打其住處電話號碼04—0000000 之通聯紀錄
    （自96年5 月1 日起至96年6 月30日止），因已逾保存期限
    ，無法提供等情，此有該處97年9 月8 日彰服字第09700001
    61號函1 紙（參見本院卷宗）附卷可參。從而，公訴人所舉
    證據，客觀上顯不足以證明被告有販賣第1 級毒品海洛因予
    證人甲○○之犯行。
五、綜上所述，本件並無證據證明被告有何販賣第1 級毒品海洛
    因之犯行，尚難僅憑證人甲○○前揭警詢及偵訊中所述，及
    證人甲○○曾分別於96年5 月23日某時許、同年6 月26日某
    時許有施用海洛因之事實，即推測被告有前揭公訴意旨所指
    之2 次販賣第1 級毒品海洛因行為。是公訴人認被告涉嫌販
    賣第1 級毒品海洛因犯行所憑之證據，尚未達於通常一般之
    人均不致有所懷疑，而得確信其為真實之程度，依刑事訴訟
    制度「倘有懷疑，即從被告之利益為解釋」、「被告應被推
    定為無罪」之原則，即難據以為被告不利認定。此外，本院
    復查無其他積極之證據，足資認定被告有何販賣第1 級毒品
    海洛因之犯行，自屬不能證明被告犯罪，依首開說明，自應
    為被告無罪之諭知。
據上論斷，應依刑事訴訟法第301 條第1 項，判決如主文。
本案經檢察官謝雨青到庭執行職務。
中    華    民    國    97    年    10    月    2     日
                  刑事第八庭    審判長法  官  簡婉倫
                                      法  官  陳銘壎
                                      法  官  唐中興
以上正本證明與原本無異。
如不服本判決，應於判決送達後10日內，向本院提出上訴書狀，
上訴書狀應「敘述具體上訴理由」，並按他造當事人之人數附繕
本。「切勿逕送上級法院」。
中    華    民    國    97    年    10    月    3     日
                                      書記官  吳政


司法院資訊處製作；財團法人民間司法改革基金會備份。
